【裁判字號】    99,重訴,190
【裁判日期】    991112
【裁判案由】    侵權行為損害賠償
【裁判全文】
臺灣臺北地方法院民事判決             99年度重訴字第190號
原      告  沈晉吉
            林錦庭
            徐東應
上列三人共同
訴訟代理人  林慶苗律師
上列三人共同
複代理人    洪聖濠律師
被      告  廖德治    住臺北市○○路○段217巷17號4樓
            廖東林    住同上
            林華蘭    住臺北縣淡水鎮○○街88號2樓
上列三人共同
訴訟代理人  曾增銘律師
上列當事人間侵權行為損害賠償事件，本院於民國99年10月25日
言詞辯論終結，判決如下：
    主  文
被告廖德治應給付原告新臺幣壹仟柒佰貳拾壹萬參仟捌佰元，及
自民國九十八年十一月二十日起至清償日止，按年息百分之五計
算之利息。
被告廖德治應給付原告美金二十四萬元，及自民國九十八年十一
月二十日起至清償日止，按年息百分之五計算之利息。並依清償
日臺灣銀行牌告美元與新臺幣之兌換率，折算為新臺幣給付之。
原告其餘之訴駁回。
訴訟費用由被告負擔百分之九十五，餘由原告負擔。
本判決第一項於原告以新臺幣陸佰貳拾萬肆仟元為被告供擔保後
得假執行。但被告如以新臺幣壹仟柒佰貳拾壹萬參仟捌佰元為原
告預供擔保，得免為假執行。
本判決第二項於原告以新臺幣貳佰肆拾柒萬柒仟元為被告供擔保
後得假執行。但被告如以新臺幣柒佰肆拾參萬零肆佰元為原告預
供擔保，得免為假執行。
原告其餘假執行之聲請駁回。
    事實及理由
壹、程序方面：
一、按訴訟，由被告住所地之法院管轄，為民事訴訟法第1 條第
    1 項前段所明定。又因侵權行為涉訟者，得由行為地之法院
    管轄。而共同訴訟之被告數人，其住所不在一法院管轄區域
    內者，各該住所在地之法院俱有管轄權。但依第4 條至前條
    規定有共同管轄法院者，由該法院管轄，此於民事訴訟法第
    15條第1 項及第20條亦有明文。由前開法條觀之，關於共同
    訴訟之普通審判籍，僅於無民事訴訟法第20條但書規定之共
    同特別審判籍適用餘地時，方有其適用，若有共同特別審判
    籍存在時，原告自應向該共同特別審判籍所在地之法院起訴
    。查本件原告提起本件訴訟所據之原因事實，係以原告主張
    因訴外人程郁心於民國96年9 月間向原告催索投資「內蒙古
    包頭養老城」（以下稱系爭養老城）之後期投資金，遂指定
    其友人即被告廖德治在台灣收款並協助開立信用狀，嗣被告
    廖德治主動邀約原告徐東應、林錦庭，在台北市福華飯店討
    論開信用狀事宜，並謊稱中國銀行貸款完成即可將資金返還
    原告，原告因而陷於錯誤，分別於96年9 月至11月間，多次
    匯款至被告廖德治之父即被告廖東林及其前妻林華蘭及林華
    蘭任負責人之惠而比國際有限公司（下稱惠而比公司）銀行
    帳戶，合計共匯1,861 萬3,000 元及美金24萬元，觀諸原告
    所述上揭事實，係主張被告廖德治有前述故意之不法侵害原
    告權利之行為，應係主張侵權行為，侵權行為地應在台北市
    ，原告復主張被告廖東林、林華蘭提供銀行帳戶供作被告廖
    德治為非法犯行之工具，亦係侵害原告之財產權，而被告廖
    東林住所雖在台北縣淡水鎮，並不在同一法院管轄區域內，
    依前述民事訴訟法第15條、第20條但書規定，自應由此事件
    之共同特別審判籍管轄法院即渠等侵權行為地法院，亦即本
    院管轄，並無普通審判籍法院管轄規定之適用，先予敘明。
二、按訴狀送達後，原告不得將原訴變更或追加他訴，但請求之
    基礎事實同一，或擴張或減縮應受判決事項之聲明者，原告
    得將原訴變更或追加他訴。民事訴訟法第255 條第1 項第2
    款、第3 款分別定有明文。經查，本件原告原起訴聲明為：
    「一、被告應連帶給付原告18,613,000元，及自起訴狀繕本
    最後送達之翌日起至清償日止，按年利率百分之5 計算之利
    息。二、被告應連帶給付原告美金24萬元，及自起訴狀繕本
    最後送達之翌日起至清償日止，按年利率百分之5 計算之利
    息。但被告得以給付時給付地之市價，以中華民國通用貨幣
    給付之。....」；嗣於98年12月29日言詞辯論程序中變更聲
    明為：「一、被告應連帶給付原告18,613,000元，及自起訴
    狀繕本最後送達之翌日起至清償日止，按年利率百分之5 計
    算之利息。二、被告應連帶給付原告美金24萬元，及自起訴
    狀繕本最後送達之翌日起至清償日止，按年利率百分之5 計
    算之利息。....」，核其訴之聲明變更，所主張基礎事實相
    同，僅將所請求內容調整並減縮應受判決事項聲明，揆之首
    揭說明，其所為訴之變更應予准許。
貳、實體方面：
一、原告起訴主張：
（一）緣訴外人程郁心為美國昇妮萊福國際保健產業股份有限公
      司（Sunnylife Global,Inc，以下稱昇妮萊福公司）在中
      國之負責人程郁心，其於96年8 月間，以共同在大陸投資
      為由，遊說原告投資系爭內蒙古包頭養老城開發案，並接
      待原告赴中國北京住進釣魚台賓館，出入以公務車接送，
      使原告誤信為其與官方關係極佳。原告向被告騙稱系爭養
      老城已由昇妮萊福公司與包頭市政府簽有授權合約，因該
      公司欠缺資金100 萬元美金，勸誘原告等人投資，並佯允
      未來獲利40％歸由原告取得，使原告誤信為真，而於同年
      8 月29日由中國信託銀行電匯美金30萬元至程郁心指定之
      系爭養老城之銀行帳戶內（該款於案發後已遭當地銀行凍
      結）。
（二）嗣於96年9 月間，程郁心復佯以前揭開發案業獲中國銀行
      同意貸款，額度美金2 千萬元至3 千萬元，惟需原告提供
      銀行信用狀作為循環貸款使用，並指定被告廖德治在台灣
      收款協助開立信用狀。嗣被告廖德治主動邀約原告徐東應
      、林錦庭，在台北市福華飯店討論開信用狀事宜，並謊稱
      俟中國銀行貸款完成即可將資金返還原告。程郁心亦捏稱
      將提供昇妮萊福公司之股票作為擔保，致原告陷於錯誤，
      分別於96年9 月至11月間多次匯款至被告廖東林、被告林
      華蘭及林華蘭任負責人之惠而比公司銀行帳戶，合計共匯
      1,861 萬3,000 元及美金24萬元，分述如下：
   1、原告等人以原告徐東應名義於96年9 月12日分別匯入二筆
      款項即825 萬元、美金10萬元至被告廖東林在永豐銀行敦
      南分行所開立之00000000000000號及00000000000000號帳
      戶。原告等人又以原告沈晉吉之妻何季蓉名義於96年9 月
      14日將美金7 萬元匯入被告廖東林上開00000000000000號
      帳戶。
   2、原告等人以原告林錦庭名義於96年10月9 日匯入455 萬元
      至被告林華蘭為負責人之惠而比公司於永豐銀行淡水分行
      所開立之00000000000000號帳戶。原告等人又以原告沈晉
      吉之妻何季蓉名義於96年9 月14日匯入美金7 萬元至該公
      司在前開分行所開立之00000000000000號帳戶。
   3、原告等人以原告沈晉吉名義於96年11月5 日匯入226 萬元
      至被告林華蘭在台灣銀行淡水分行所開立之000000000000
      號帳戶內。原告等人另以原告徐東應名義於同日將355 萬
      3,000元匯入上開分行帳戶內。
（三）原告在台匯款後，原告徐東應趕赴中國包頭市，等被告廖
      德治將資金轉至系爭養老城之銀行帳戶內，但款項始終未
      匯入，原告始察覺有異，遂向程郁心及被告廖德治催討返
      還上述匯款，惟渠二人卻互相推諉並避不見面，原告才知
      受騙。程郁心與被告廖德治顯已構成共同不法侵害原告之
      財產利益，自應負損害賠償責任。而被告廖東林及被告林
      華蘭為有社會經驗之成年人，自可預見提供金融帳戶等物
      供他人使用，可能幫助他人為不法犯行及逃避查緝，竟仍
      將申請上開帳戶提供予被告廖德治使用，足認渠二人就被
      告廖德治可能以該帳戶供詐欺犯罪所用，應有所預見，卻
      容任其發生，亦有共同侵權之不確定故意或過失，至為灼
      然。綜上，被告廖德治與訴外人程郁心共謀分工，以不實
      之資訊詐取原告之財產，而被告廖東林、林華蘭配合提供
      在台銀行帳戶作為非法吸金工具，以遂渠等不法犯行，是
      以被告與訴外人程郁心等四人故意不法侵害原告財產權之
      行為，均為原告所受損害之共同原因，即所謂行為關連共
      同，應成立共同侵權行為，爰依民法第184 條第1 項、第
      185 條第1 項規定，訴請被告等人應連帶對原告負損害賠
      償之責等語。
（四）並聲明：(1)被告應連帶給付原告18,613,000元，及自起訴
      狀繕本最後送達之翌日起（即98年11月20日起）至清償日
      止，按年利率百分之5 計算之利息。(2)被告應連帶給付原
      告美金24萬元，及自起訴狀繕本最後送達之翌日起（即98
      年11月21日起）至清償日止，按年利率百分之5 計算之利
      息。(3)願供擔保，請准宣告假執行。
二、被告則以下列情詞置辯：
（一）被告與訴外人程郁心是合資關係，被告廖德治僅係受渠等
      委託辦理其投資之相關融資顧問，程郁心在香港與原告等
      人合資成立「美亞國際控股公司」（下稱美亞公司），並
      在大陸共同投資多起投資案，包括成立「任遠公司」及本
      件系爭養老城開發案，因渠等有資金需求，乃於96年9 月
      9 日向被告廖德治所屬之Gabriel Venture（下稱GV公司）
      請求協助其融資借款，雙方並簽署總金額為美金3 千萬元
      之委託書，由GV公司提供企業融資、私募和不動產收購諮
      詢服務，並擔任美亞公司之專業財資顧問。
   1、被告廖東林部分（被告廖德治之父親）：
      由於訴外人程郁心表示其投資案需對外融資3 千萬元美金
      ，被告廖德治表示該借款之公司在銀行也要有至少3 千萬
      元美金之額度才有可能，訴外人程郁心就由其合夥人即原
      告與被告廖德治談談看，二天後即96年9 月11日被告廖德
      治即為此事飛回台灣，原告等人代表訴外人程郁心在台北
      福華飯店與被告廖德治會面，因雙方未合作過，原告要求
      GV公司分別開立一張30萬元及10萬元美金之擔保信用狀予
      其合資之另一公司Happy CoCo,Inc，一方面證明GV公司的
      確有實力可以調度資金，一方面讓原告及訴外人程郁心可
      以向銀行借款以確認其有無3 千萬美元額度。因此雙方同
      意由GV公司介紹之香港Sino World Development Limited
      及ENX,Inc 二家公司開狀，原告則將開立該擔保信用狀所
      需之40萬元美金及其費用（包括開狀公司費用、銀行手續
      費及其他費用）直接匯款予開狀公司，但原告表示沒有辦
      法直接匯款到香港，希望匯台幣給被告廖德治，由其轉匯
      給該開狀公司，被告廖德治由於很少回台灣，乃提供父親
      即被告廖東林之帳戶以協助原告，原告乃分別於同年9 月
      12日及14日合計匯款825 萬元及美金17萬元，原告匯入款
      扣除手續費並將新台幣以當時匯率33.1元計算，合計為美
      金419,216 元。被告廖東林又於96年9 月20日及21日與同
      年10月2日分別匯出總金額為美金41萬1 千元，其餘8,216
      元即用以支付相關之手續費及零星費用。因此被告廖東林
      僅係為代被告廖德治收受原告匯來之資金並將其轉出，並
      無任何原告所述之犯行或侵權之行為。
   2、被告林華蘭部分（被告廖德治之前妻）：
      在前述被告廖德治與原告於96年10月第一次合作後，由於
      被告根本沒有3 千萬元美金額度，乃告知原告與訴外人程
      郁心想要借款3 千萬元美金有難度，於是原告與程郁心於
      同年10月至11月間，交付被告廖德治有關河北任遠公司及
      系爭養老院之投資項目，希望被告廖德治想辦法幫她們借
      錢作註冊資金，金額高達6 千萬人民幣。被告廖德治表示
      該借款金額龐大，必須有相當之前置作業費用，因此原告
      等人資金即陸續匯入被告廖德治所指定之被告林華蘭所持
      有之帳戶，被告林華蘭再依被告廖德治之指示匯出。原告
      匯入之資金，對被告廖德治或GV公司而言，為受委託借款
      之費用，至於原告匯款之目的是否如其於訴狀所載之投資
      款，則非被告廖德治所知。
   3、被告廖德治部分：
      由原告與被告之電子郵件往來可知，被告廖德治係受原告
      徐東應及訴外人程郁心之委託處理資金調度及借貸款項等
      事宜，即本件實係原告徐東應與程郁心投資失利，卻反咬
      被告廖德治與程郁心為一夥，牽連無辜之被告廖東林及林
      華蘭二人。是以，被告廖德治僅屬協助借貸、調度資金，
      與原告及訴外人程郁心投資核心事業全然無涉，故原告主
      張被告有侵權行為，顯屬無稽等語。
（二）並答辯聲明：(1)原告之訴駁回。(2)如受不利判決，願供擔
      保請准宣告免為假執行。
三、兩造不爭執之事項：
（一）被告廖東林為被告廖德治之父親；被告林華蘭則為被告廖
      德治之前妻，且被告林華蘭前為訴外人惠而比公司之董事
      。
（二）原告等人以自己或親人名義，於96年9 月至11月間，多次
      匯款至被告廖東林、林華蘭及惠而比公司帳戶（明細詳如
      附表所示）。
四、得心證之理由：
    本件原告主張被告廖德治與訴外人程郁心共謀分工，以不實
    之資訊詐取原告之財產，而被告廖東林、林華蘭則配合提供
    在台銀行帳戶作為非法吸金工具，以遂渠等不法行為，是以
    被告與訴外人程郁心等四人共同侵害原告財產權之行為，自
    應連帶給付原告1,861 萬3,000 元及美金24萬元暨遲延利息
    之損害賠償等情，為被告所否認，並以前揭情詞置辯，則本
    件爭點厥為：（一）被告廖德治是否與訴外人程郁心共同對
    原告為侵權行為？若否，被告廖德治是否對原告為侵權行為
    ？（二）被告廖東林、林華蘭提供帳戶與被告廖德治使用，
    彼等與被告廖德治是否為共同侵權行為人？（三）原告得否
    依民法共同侵權行為之規定向被告三人求償？得請求之金額
    究為若干？茲分項析述如后：
（一）被告廖德治是否與訴外人程郁心共同對原告為侵權行為？
      若否，被告廖德治是否對原告為侵權行為？
   1、原告主張其匯入款項至被告廖德治指定之銀行帳戶，係作
      為開立信用狀之押金，被告廖德治與訴外人程郁心共謀以
      不實之資訊詐取原告之財產，應對原告負共同侵權之責乙
      情，並提出程郁心於97年8 月25日和26日之電子郵件、原
      告匯款資料、被告廖德治書寫給訴外人程郁心之資金操作
      程序等件為證（見本院卷第7 頁至第21頁、第85頁），被
      告廖德治固不否認委請其父即被告廖東林及其前妻林華蘭
      提供帳戶協助原告匯款，且其等之帳戶確有收到原告指稱
      匯入之款項，惟被告廖德治否認有何詐騙原告之情事，辯
      稱：原告與訴外人程郁心是合資關係，程郁心於96年9 月
      9 日曾向被告廖德治所屬之GV公司請求協助融資借款，並
      簽署金額為美金3 千萬元之委託書，由該公司提供企業融
      資、私募和不動產收購諮詢服務，由於被告廖德治很少回
      台，乃請父親廖東林及前妻林華蘭提供帳戶協助原告匯款
      ，嗣被告廖東林並分別於96年9 月20日、21日及10月2 日
      將原告匯入之款項匯出共計美金41萬1 千元，其餘金額用
      以支付相關之手續費等語，並提出程郁心與GV公司簽立之
      企業融資委託書、電子郵件等文件供參（見本院卷第44頁
      至第75頁）。經查，原告雖主張被告廖德治與訴外人程郁
      心有共同詐騙原告之行為，惟其提出上開程郁心與其往來
      之電子郵件、匯款資料、及被告廖德治告知程郁心資金操
      作程序之手稿，均僅能說明程郁心有招攬原告投資，及原
      告確實依被告廖德治提供予程郁心之資金操作程序指示匯
      款之事實，並未對於被告廖德治與程郁心有何共同侵權行
      為之事實，舉證以實其說，究不得因被告廖德治嗣後未交
      代原告所匯款項之去向，而遽認被告廖德治與程郁心有共
      同施用詐數訛騙原告財物之行為。
   2、原告復主張被告廖德治並未將原告所匯交之款項開立信用
      狀向中國之銀行辦理貸款，亦未將款項返還予原告，顯然
      被告廖德治已侵吞款項，被告廖德治嗣為搪塞原告向伊索
      回電匯資金，竟偽造現金繳款單及驗資報告等情；此部分
      被告廖德治則辯稱：原告所匯之款項實為開信用狀本金40
      萬美金全部及其費用，原告要全額擔保開狀之費用，乃係
      因雙方沒有合作過，原告所匯之40萬美金中29萬5 千4 百
      美金部分確實有開立信用狀等語，並提出該信用狀1 份為
      憑（附於本院卷第161頁及第162頁）；惟原告否認該信用
      狀形式之真正，辯稱：該信用狀未經公認證，質疑其真正
      性，且該信用狀亦僅能證明匯款至Sino World Developme
      nt Limited之事實；依此，被告廖德治未能舉證證明確有
      開立信用狀及有將款項匯出之情事，其既未能將上開款項
      動支轉匯之過程及去向交待清楚，足見原告所匯之資金已
      遭被告廖德治侵吞入己甚明。至原告指稱被告廖德金始終
      拿不出資金流程及去向之證據，即企圖以偽造之現金繳款
      單及驗資報告單搪塞原告一節，並提出該現金繳款單及驗
      資報告單為據（附於本院卷第86頁、第98頁至第109 頁）
      ，然為被告廖德治所否認，辯以：上開現金繳款單及驗資
      報告不是被告廖德治提出，都是一個大陸人荊雷交給原告
      ，跟被告廖德治無關，被告廖德治只是單純找金主予原告
      等語；觀諸上開現金繳款單及驗資單，縱然該現金繳款單
      上記載有相同帳號及驗資報告中銀行函詢寫法相同之諸多
      偽造之情形，原告亦未能舉證證明上開現金繳款單及驗資
      報告確由被告廖德治提出及由其偽造之事實，是以尚不能
      依此即認定被告廖德治有何詐騙原告財產之情，據前所述
      ，因被告廖德治未能舉證證明確有將原告匯入之款項開立
      信用狀及有將款項匯出之情事，其既未能將上開款項動支
      轉匯之過程及去向予以交代清楚，應堪認定被告廖德治有
      侵占原告上開所匯之資金甚明。
（二）被告廖東林、林華蘭提供帳戶與被告廖德治使用，彼等與
      被告廖德治是否為共同侵權行為人？
      原告指稱被告廖東林、林華蘭為配合提供被告廖德治在台
      灣之銀行帳戶作為非法吸金工具，以遂行渠等不法犯行，
      被告廖德治不開立自己之帳戶，卻使用另兩位被告之帳戶
      ，被告三人顯有共謀侵害原告權利之情形；惟為被告所爭
      執，且查果若如原告所指陳被告廖德治為規避渠等不法犯
      行，何不利用其他非親人之帳戶，更不容易讓人查悉或拖
      累親人，始符常情，原告對此復未另行舉證以實其說，是
      原告前開所指應係其臆測之詞，尚無足憑採。
（三）原告得否依民法共同侵權行為之規定向被告三人求償？得
      請求之金額究為若干？
   1、據上所述，被告廖德治確有侵占原告上開所匯之資金，有
      不法侵害原告之情事，原告自得對被告廖德治求償。而被
      告廖東林及林華蘭之部分，因尚無證據足資證明渠等與被
      告廖德治確有共同侵害原告權利之情事，原告自不得對被
      告廖東林及林華蘭求償。
   2、另原告自承被告廖德治僅於96年12月20日匯30萬元人民幣
      ，其餘款項並未匯回乙情（見本院卷第151 頁原告於99年
      9 月27日所提之言詞辯論意旨狀），則被告廖德治前開已
      匯之30萬元人民幣，自應予以扣除，故被告廖德治應給付
      原告如主文第1 項所示之金額1,721萬3,800元（計算式：
      18,613,000－（300,000×4.664《匯率》）＝17,213,800
      ），及給付如主文第2項所示之金額。
五、從而，原告依民法侵權行為法律關係，請求被告廖德治給付
    如主文所示之金額及遲延利息，洵屬有據，應予准許。逾此
    部分請求則屬無理由，應予駁回。
六、兩造均陳明願供擔保，以代釋明，聲請宣告假執行或免為假
    執行，經核原告勝訴部分，均與法律規定相符，爰分別酌定
    相當之擔保金額予以准許；至原告敗訴部分，其假執行之聲
    請，因訴之駁回而失所附麗，不應准許。
七、本件事證已臻明確，兩造其餘攻擊防禦方法及所提證據，於
    判決結果不生影響，爰不一一論列，併此敘明。
八、據上論結，本件原告之訴為一部有理由，一部無理由，依民
    依民事訴訟法第79條、第390 條第2 項、第392 條第2 項，
    判決如主文。
中    華    民    國    99    年    11    月    12    日
以上正本係照原本作成
如對本判決上訴，須於判決送達後20日內向本院提出上訴狀。如
委任律師提起上訴者，應一併繳納上訴審裁判費。
中    華    民    國    99    年    11    月    12    日
                                    書記官  鄭雅雲
                        民事第四庭  法  官  陳靜茹

司法院資訊處製作；財團法人民間司法改革基金會備份。
